臺灣苗栗地方法院民事判決　　　　　　　　　　　　　九十二年度訴字第一三二號
　　原　　　告　未○○
　　被　　　告　己○○
　　　　　　　　甲○○
　　　　　　　　丙○○
　　　　　　　　庚○○○
　　右一人
　　訴訟代理人　丑○○
　　被　　　告　卯○○
　　　　　　　　辰○○
　　　　　　　　午○○
　　　　　　　　申○○
　　　　　　　　　　　　　　五.
　　　　　　　　酉○○○
　　兼
　　右四人共同
　　訴訟代理人　巳○○
　　被　　　告　戊○○
　　　　　　　　子○○
　　　　　　　　癸○○
　　　　　　　　乙○○
　　　　　　　　寅○○○
　　　　　　　　丁○○
　　　　　　　　壬○○
　　　　　　　　辛○○
　　　　　　　　巳○○
右當事人間請求分割共有物事件，本院於民國九十三年七月二十九日言詞辯論終結，
判決如下：
　　主　　文
被告子○○、丁○○、壬○○、辛○○、癸○○、乙○○、寅○○○應就其被繼承人
張慶祥所有坐落苗栗縣西湖鄉○○段五一一之五地號土地，應有部分0000000
分之六六四一二五辦理繼承登記。
兩造共有之前項土地應分割為：如附圖所示編號Ａ部分面積○．五三三○公頃分歸原
告取得，編號Ｂ部分面積○．五三三○公頃分歸被告卯○○、辰○○、午○○、申○○、酉○○○、巳○○按原應有部分比例保持共有取得，編號Ｃ部分面積一．五九八
八公頃分歸被告己○○、甲○○、丙○○、庚○○○、戊○○、子○○、丁○○、壬○○、辛○○、癸○○、乙○○、寅○○○按原應有部分比例保持共有取得，其中應
有部分六二八分之二五三由被告子○○、丁○○、壬○○、辛○○、癸○○、乙○○
、寅○○○維持公同共有。
訴訟費用由兩造依如附表所示之原應有部分比例負擔，其中被告子○○、丁○○、壬○○、辛○○、癸○○、乙○○、寅○○○連帶負擔0000000分之六六四一二
五。
　　事　　實
甲、原告方面：
一、聲明：
　(一)被告子○○、丁○○、壬○○、辛○○、癸○○、乙○○、寅○○○應就其被繼
    承人張慶祥所有坐落苗栗縣西湖鄉○○段五一一之五地號、地目林、面積二六六
    四八平方公尺之土地（下稱系爭土地），應有部分0000000分之六六四一
    二五辦理繼承登記。
  (二)兩造共有之系爭土地准予分割如主文第二項所示。
二、陳述：
　(一)系爭土地為如附表所示之共有人所共有，應有部分比例各如附表所示，兩造就系
    爭土地並無不能分割之特約，系爭土地亦無不能分割之情形，因共有人間無法達
    成協議分割，爰依民法第八百二十三條之規定提起本件訴訟，請求准予裁判分割
    ，並聲明兩造共有之系爭土地，應予分割，以原物分配予兩造等語。
  (二)共有人之一張慶祥已於起訴前已死亡，故張慶祥之應有部分依法應由其繼承人即
    被告子○○、丁○○、壬○○、辛○○、癸○○、乙○○、寅○○○繼承，因各
    繼承人迄未辦理繼承登記，併請求應就系爭土地辦理繼承登記後，續為分割判決
    。
  (三)共有人張慶祥及被告等之被繼承人張慶集、張慶仁、張慶修係於民國四十一年間
    向原所有人劉肇煌所購買，並分管系爭土地東側及北側；被告卯○○、辰○○、
    午○○、巳○○、申○○、酉○○○則使用系爭土地西側建造祖先劉肇鑫墳墓、
    祖母劉廖氏及其父母劉家祥、徐氏等三座墳墓，因此請求按系爭土地分管之事實
    、地上物使用之現況，分割如附圖所示。
三、證據：提出地籍圖謄本、張慶祥全戶
    、土地登記簿手抄本、土地登記申請書、土地登記謄本、照片等件為證。
乙、被告方面：
壹、被告戊○○部分：
一、聲明：同意原告分割之請求。
二、陳述：
    系爭土地於四十一年間由訴外人張慶祥、張慶修向劉家購買系爭土地應有部分十
    分之六，張劉兩家並約定分管方法，此分管事實及界線均為出庭之兩造所承認。
    嗣共有人張慶祥之部分持分於六十八年轉讓與張慶仁及張慶集兩人，而後因張慶
    仁於七十一年間死亡，由甲○○及丙○○繼承，張慶修於八十四年間死亡，由戊○○繼承，張慶集於九十一年間死亡，由己○○繼承，另庚○○○持分係於七十
    八年間向訴外人徐榮煌購買。關於張家共有人除張慶祥外，均同意分割系爭土地
    ，且願意維持共有關係，因張家祖墳及張慶祥之墳墓與張慶集夫人之墳墓均建築
    在系爭土地上張家分管部分。
貳、被告庚○○○部分：
一、聲明：同意原告分割之請求。
二、陳述：同意分割，分割方法採如附圖所示為適當，張家的墳墓分給張家，以維持
    墳墓之完整性為原則，張家部分同意維持共有。
參、被告辰○○、午○○、申○○、酉○○○、巳○○部分：
一、聲明：同意原告分割之請求。
二、陳述：同意分割，分割方法採如附圖所示為適當，以維持墳墓之完整性為原則，
    且劉家部分維持共有即可。
肆、被告卯○○部分：
一、聲明：同意原告分割之請求。
二、陳述：同意分割，分割方法採如附圖所示為適當，劉家的部分同意維持共有。
伍、被告己○○、甲○○、丙○○、子○○、癸○○、乙○○、寅○○○、丁○○、
    壬○○、辛○○部分：
    被告等均未於言詞辯論期日到場，亦未提出書狀作何聲明或陳述。
丙、本院依職權履勘現場，並囑託苗栗縣銅鑼地政事務所測量。
　　理　　由
一、本件被告己○○、甲○○、丙○○、子○○、癸○○、乙○○、寅○○○、丁○○、壬○○、辛○○未於言詞辯論期日到場，均核無民事訴訟法第三百八十六條
    所列各款情形，爰依原告之聲請，由其一造辯論而為判決。
二、本件原告起訴主張：系爭土地為原告與被告己○○、甲○○、丙○○、庚○○○
    、卯○○、辰○○、午○○、申○○、酉○○○、戊○○、巳○○及已去世之張
    慶祥所共有，各共有人應有部分如附表所示，張慶祥之應有部分為被告子○○、
    丁○○、壬○○、辛○○、癸○○、乙○○、寅○○○繼承，惟尚未辦理繼承登
    記，又兩造間就上開土地並未定有不分割之契約，就該土地使用目的，亦無不能
    分割之情事，惟因共有人間無法達成協議分割等情，業據其提出土地登記謄本、
    地籍圖謄本、張慶祥繼承人
    爭執，且被告己○○等受合法通知，未於言詞辯論期日到場或以書狀爭執，原告
    之主張自堪信為真實。
三、按各共有人得隨時請求分割共有物，但因物之使用目的不能分割或契約定有不分
    割之期限者，不在此限；又共有物分割之方法，不能協議決定者，法院得因任何
    共有人之聲請，命為分配，民法第八百二十三條第一項、第八百二十四條第二項
    分別定有明文。查本件系爭土地之地目為林，使用分區為山坡地保育地，使用地
    類別為農牧用地，且於八十九年一月四日前即屬共有等情，有土地登記謄本在卷
    可證，是該等土地核屬農業發展條例第三條第十一款所稱之耕地，並符合該條例
    第十六條但書第四款得分割為單獨所有之規定。又系爭土地之共有人間並未以契
    約定有不分割之期限，依其使用目的，復無不能分割之情形，則原告因共有人間
    無法達成分割之協議，訴請裁判分割系爭土地，自屬正當，應予准許。
四、又按因繼承於登記前已取得不動產物權者，非經登記，不得處分其物權，民法第
    七百五十九條定有明文。再者，共有不動產之共有人中一人死亡，他共有人請求
    分割共有物時，為求訴訟之經濟起見，可許原告就請求繼承登記及分割共有物之
    訴合併提起，即以一訴請求該死亡共有人之繼承人辦理繼承登記，並請求該繼承
    人於辦理繼承登記後，與原告及其餘共有人分割共有之不動產（最高法院七十年
    一月二十日決議、六十九年度台上字第一一三四判例參照）。查系爭土地共有人
    張慶祥死亡後，被告子○○、丁○○、壬○○、辛○○、癸○○、乙○○、寅○○○為其繼承人，惟尚未就系爭土地辦理繼承登記，揆諸上開說明，原告於系爭
    土地分割之處分行為前，請求被告子○○、丁○○、壬○○、辛○○、癸○○、
    乙○○、寅○○○應就被繼承人張慶祥系爭土地應有部分，均應一併辦理繼承登
    記，核無不合，亦應准許。
五、次按共有人因共有物分割之方法不能協議決定，而提起分割共有物之訴，應由法
    院依民法第八百二十四條命為適當之分配；共有物之分割方法，法院應斟酌當事
    人之聲明、共有物之性質、共有人之意願、利害關係、經濟效用及全體共有人之
    利益等因素公平決定，並不受當事人主張之拘束，法院為顧及全體共有人所得利
    用之價值等情形，本有自由裁量之權。又按分割共有物，以消滅共有關係為目的
    ，法院裁判分割共有土地時，除因該土地內部分土地之使用目的不能分割或部分
    共有人仍願維持其共有關係，應就該部分土地不予分割或准該部分共有人成立新
    共有關係外，應將土地分配於各共有人單獨所有（最高法院六十九年度台上字第
    一八三一號判例參照）。查系爭土地呈不規則狀，目前大部份均為竹林，其上有
    一小路可供通行，並有張慶祥、劉廖柔順、承德郎、劉家祥、劉肇鑫之墳墓、張
    家祖墳等情，業經本院履勘現場屬實，有勘驗筆錄、現場圖及照片在卷可稽（見
    本院卷第一八五至一八八頁），並經本院囑託苗栗縣銅鑼地政事務所派員鑑測，
    製有土地複丈成果圖附卷可考（見本院卷第一九一頁）。本院斟酌系爭土地上呈
    不規則狀，竹林叢生，未有房屋，其上已有劉家、張家各自之墳墓，原告及被告
    庚○○○、卯○○、辰○○、申○○、酉○○○、戊○○、巳○○均表示希望依
    附圖所示分割，將各自祖先之墳墓所占位置分歸劉姓共有人及張姓共有人繼續維
    持共有，堪認此一分割方式符合兩造之最大利益，並衡量分割後各當事人對於土
    地利用之最大經濟效益等情，認應將如附圖所示編號Ａ部分分歸原告，編號Ｂ部
    分分歸被告卯○○、辰○○、午○○、申○○、酉○○○、巳○○按原應有部分
    比例保持共有取得，編號Ｃ部分分歸被告己○○、甲○○、丙○○、庚○○○、
    戊○○、子○○、丁○○、壬○○、辛○○、癸○○、乙○○、寅○○○按原應
    有部分比例保持共有取得，其中被告子○○、丁○○、壬○○、辛○○、癸○○
    、乙○○、寅○○○繼承張慶祥應有部分應維持公同共有，其分割方式應屬公平
    適當，且無需再互為金錢之補償，亦符經濟效益及全體共有人之最大利益，爰判
    決如主文第二項所示。
六、末按分割共有物之訴，具非訟事件之性質，此類事件雖以民事訴訟方式處理，惟
    實質上並無所謂何造勝訴敗訴之問題，若將訴訟費用完全命形式上敗訴之當事人
    負擔，有欠公允（民事訴訟法第八十條之一立法理由參照）。是本院認本件之訴
    訟費用宜由各當事人按應有部分比例分擔較為公允，爰諭知如主文第三項所示。
七、據上論結，本件原告之訴為有理由，依民事訴訟法第三百八十五條第一項前段、
    第七十八條、第八十一條之一、第八十五條第一項但書、第二項，判決如主文。
中　　　華　　　民　　　國　　九十三　　年　　　八　　　月　　 十二 　　日
                                  台灣苗栗地方法院民事庭
                                        法　　　官    沈佳宜
正本係照原本作成
如對本判決上訴，須於判決送達後廿日內向本院提出上訴狀
中　　　華　　　民　　　國　　九十三　　年　　　八　　　月　　 十二 　　日
                                        法院書記官    李惠雯
附表：
    ┌────────────┬──────┬────────────┐
    │     土地坐落           │  所有權人  │應有部分                │
    │                        │            │                        │
    ├────────────┼──────┼────────────┤
    │苗栗縣西湖鄉○○段五一一│  張慶祥    │0000000/664125          │
    │之五地號、地目林、面積二├──────┼────────────┤
    │六六四八平方公尺        │  己○○    │0000000/18437           │
    │                        ├──────┼────────────┤
    │                        │  甲○○    │0000000/9219            │
    │                        ├──────┼────────────┤
    │                        │  丙○○    │0000000/9219            │
    │                        ├──────┼────────────┤
    │                        │  庚○○○  │0000000/246500          │
    │                        ├──────┼────────────┤
    │                        │  未○○    │5/1                     │
    │                        ├──────┼────────────┤
    │                        │  卯○○    │10/1                    │
    │                        ├──────┼────────────┤
    │                        │  辰○○    │240/5                   │
    │                        ├──────┼────────────┤
    │                        │  午○○    │240/5                   │
    │                        ├──────┼────────────┤
    │                        │  巳○○    │240/5                   │
    │                        ├──────┼────────────┤
    │                        │  申○○    │240/5                   │
    │                        ├──────┼────────────┤
    │                        │  酉○○○  │60/1                    │
    │                        ├──────┼────────────┤
    │                        │  戊○○    │5495/1402               │
    └────────────┴──────┴────────────┘
